臺灣板橋地方法院民事判決　八十九年度訴字第七六號
　　原　　　告　　勤匠實業有限公司
　　法定代理人　　丁○○
　　被　　　告　　信多企業有限公司
　　法定代理人　　乙○○
右當事人間請求給付承攬報酬事件，本院判決如左：
　　主　　文
被告應給付原告新臺幣貳佰萬元，及自民國八十九年三月九日起至清償日止，依年息
百分之五計算之利息。
原告其餘之訴駁回。
訴訟費用由被告負擔十分之八，餘由原告負擔。
本判決原告勝訴部分，於原告以新臺幣陸拾柒萬元供擔保後，得假執行；但被告如於
假執行程序實施前，以新臺幣貳佰萬元為原告預供擔保後，得免為假執行。
原告其餘假執行之聲請駁回。
　　事實及理由
一、原告主張：
    （一）兩造於民國八十六年一月十七日簽訂工程承包材料銷售合約，由原告出售
          鋼結構、鋼板一批予被告，並負責按裝搭建廠房（工程地點大陸廣東省中
          山市），總工程款約定新臺幣（下同）四百五十萬元，後因被告使用廠房
          之用途變更，要求加強鋼結構，本工程又追加了五十四萬一千四百零七元
          。被告已支付訂金五十萬元及材料入場費二百萬元，原告並依約按於八十
          七年九月底完成按裝，交付被告作為工廠使用迄今，但被告均藉詞按裝不
          良，拒不進行驗收及支付其餘工程款二百五十七萬一千四百零七元，屢經
          催討，被告僅交付乙紙五十萬元本票，詎屆期提示亦未兌票，為此依承攬
          法律關係，請求被告應給付剩餘及追加之工程款，共二百五十七萬一千四
          百零七元及法定遲延利息等語。
    （二）對被告抗辯之陳述：
          １、兩造從未約定系爭廠房之天車可承載多少重量，也沒有要求全部用一
              體成型之Ｈ型鋼，其所使用之Ｈ型鋼包括一體成型及焊接的。當時訂
              約時，並沒有通風設備之項目，採光部分現場已有施工，且鋼結構廠
              房本身表面由鋼板鋪蓋，實際廠房溫度會比一般混凝土廠房高，原告
              亦有建議被告按裝通風設備，並提供款式讓被告選擇，但通風設備之
              造價並不在雙方議定承包款內，屋頂漏水早已處理完畢，否認有漏水
              ，並提供一年之保固，且其未將工程轉包江蘇太倉興鋼公司，該公司
              係原告所投資，福胜公司係興鋼公司之協力廠商，轉包並非實在。
          ２、設計圖係被告與建築師協商及透過建築師繪製，原告只能依被告要求
              ，依據合同內所列材料明細資料施工，並未約定須先製圖經其認可才
              能施工，簽約前被告將設計圖給原告，原告以設計圖計算要使用材料
              、數量、明細、金額，擬定合約與被告簽約，否則原告如何進料及施
              工，故原告依照合約施工，並無偷工減料。如被告發覺材料不符，為
              何給付第 二期款之材料款，且施工過程，一直催促完工，從未要原告
              修繕。
          ３、施工完成後，原告即向被告提出驗收及結清尾款之要求，被告屢次推
              拖，避不見面。雖曾碰面協商解決，被告表示因海外投資過大，資金
              週轉困難，先支付五十萬元之本票（嗣亦退票），等資金寬裕再付尾
              款，原告並未以五十萬元接受和解，如被告依約付清全部款項，原告
              當然會將發票開出。本件被告拒不驗收，且時間已拖延多年，被告是
              以不正當方式阻止付款條件成就，依民法第一百零一條第一項，應視
              為條件已成就。
    （三）並聲明：１、被告應給付原告二百五十七萬一千四百零七元，及自起訴狀
          繕本送達翌日起至清償日止，按年息百分之五計算之利息。２、願供擔保
          請准宣告假執行。
二、被告則以：
    （一）被告係專業生產油壓機械廠，所生產之機台最重達九十噸，被告於簽約前
          ，其負責人羅鐘基亦至被告公司勘察廠房結構，參觀被告生產完成之一五
          ００噸油壓機（重達九十噸），並保證所建系爭廠房亦能滿足同噸數之要
          求，故系爭廠房均依此需求而規劃，廠房地基的基柱每支最少須能承受二
          百噸以上的荷重，而且被告亦向江西天車廠家王新民訂購二台五十噸天車
          並付清訂金，以作為廠房完成後，生產之用。
    （二）又系爭廠房之興建，兩造主要約定為「(1)結構體要求全部採用一體成型之
          Ｈ字鋼組成，且至少能同時承載二台五十噸天車滿載運轉，亦即可承載一
          百噸以上重量。(2)廠房之屋頂需有通風設備，且廠房需有良好的通風及採
          光。(3)須先製圖，經被告認可。(4)須四個月內完工驗收，且非經被告同意
          ，不得轉包。(5)金額為四十五十萬元，且原告須開臺灣及原告於大陸所設
          公司之發票。」，雙方並基於誠信簽約，被告同時給付原告五十萬元訂金
          ，嗣原告又稱材料進場，因被告公司負責人乙○○在臺灣，且信賴原告，
          故又給付二百萬元，惟屢經催討要設計圖，原告一再推施。過一段時間，
          被告公司大陸人員回報，原告業已動工，被告公司負責人乙○○察覺有異
          ，親赴大陸，始發現原告未繪製雙方確認之工程圖，且偷工減料，經被告
          請專家勘察，發現原告竟將所有鋼構用之Ｈ型鋼，以次級規格之扁鐵再電
          焊強行連接，冒充一體成型之Ｈ字鐵建築，使整個廠房結構只能承受十噸
          左右之荷重，無通風設備，廠房兩側配置亦不利採光及通風，採光部分亦
          未施作，而屋頂每逢下雨便漏水，致廠內積水，且詢問工作人員，始知原
          告將工程轉包江蘇太昌興鋼公司，又轉包東莞市福勝鋼構廠，原告顯有違
          反不得轉包之約定。又經抽樣檢測系爭廠房之立柱長度為八九六０ｍｍ或
          八九五０ｍｍ（即八點九六米或八點九五米），與約定之高度十一米相距
          甚遠，而立柱之截面尺寸，經抽樣檢測為三００乘五八七或三００乘五八
          三ｍｍ，與約定之六００乘三００ｍｍ，亦不相符。系爭廠房結構不良，
          當地工程師亦不敢驗收。是債務人非依債務本旨實行提出給付者，不生提
          出之效力，系爭廠房之施作既未符約定，原告請求無理由。
    （三）再者，系爭廠房尚未驗收，原告自不得請求給付尾款，蓋依系爭合約書備
          註第二點載有「依圖面施工」，且依第六條第三點約定「驗收後付二百萬
          元」，故於被告依設計圖驗收前，原告自無權請求。原告既自承其係依合
          約所列材料明細資料施工，未約定須先製圖經認可才能施工等語，顯已自
          承其未依設計圖施工，況且既要建築符合被告要求之工廠，設計圖當然要
          被告認可。縱如原告主張，係被告將設計圖給原告，是被告設計圖已交付
          原告，被告自無設計圖，而原告至今均未能提出設計圖，以供驗收。又原
          告主張與證人甲○○證詞歧異，原告主張設計圖是被告委託建築師繪製，
          而證人甲○○卻證稱係原告委託繪製，原告主張設計圖是被告交付，證人
          甲○○卻證稱設計圖送二份出來，一份給原告，一份寄給被告，事實上被
          告並未收到設計圖。
    （四）況且，嗣後原告亦委任蔡宜峰全權處理工程善後問題，經雙方協議，由原
          告於八十八年八月三十一日前補齊三百萬元之發票予被告後，被告再支付
          五十萬元，其餘請求放棄，此有被告公司之轉帳傳票可證，及蔡宜峰之簽
          收，豈知原告並未依約將三百萬元發票交付，被告不得已未將五十萬元款
          項存入帳戶，並發函請原告交付發票以換取現金。
    （五）被告否認系爭廠房工程有追加工程，證人丙○○之證詞不實在，並否認被
          告所提請款單及所附明細表之真正，且其上之記載，亦與兩造合約書之約
          定不符，例如鋁窗之規格、立柱之規格、斜樑橫樑之規格、數量均有出入
          等語，資為抗辯。
    （六）並聲明：１、原告之訴及假執行之聲請均駁回。２、如受不利判決，願供
          擔保請准免為假執行。
三、兩造不爭執之事實：
    （一）兩造曾八十六年一月十七日訂立工程承包材料銷售合約書（下稱系爭合約
          書），由原告出售鋼結構、鋼板等建築材料予被告，並負責於大陸廣東省
          中山市按裝搭建廠房，總工程款為四百五十萬元。約定付款方法：(1)訂金
          五十萬元，(2)材料入場付二百萬元，(3)驗收後付二百萬元。被告已給付訂
          金五十萬元及材料入場二百萬元。
    （二）原告已於八十七年九月底將系爭廠房按裝完成，並交付被告使用，被告迄
          今仍未與原告配合驗收。
四、得心證之理由：
    本件所爭執之處，應在於(1)系爭廠房是否有被告所主張之瑕疵，而得拒絕給付剩
    餘承攬報酬，或拒絕配合驗收。(2)原告主張之五十七萬一千四百零七元追加工程
    是否存在。
    （一）、原告主張之上開承攬事實，業據提出工程承包材料銷售合約書為證，並
            為被告所不爭執，僅以系爭廠房具有瑕疵，結構不良等前詞置辯。按當
            事人主張有利於己之事實者，就其事實有舉證之責任，民事訴訟法第二
            百七十七條定有明文，本件被告既主張原告所完成之系爭廠房具有瑕疪
            ，自應就瑕疵之存在事實舉證責任。查：
            １、被告所主張之瑕疵有(1)系爭廠房鋼構用之Ｈ型鋼，非一體成型，至
                廠房結構未達兩造約定之承載荷重一百噸，(2)未有通風設備，(3)採
                光未施工，(4)屋頂漏水，(5)立柱長度為八點九六米或八點九五米，
                與約定之高度十一米不同，(6)立柱截面尺寸為三００乘五八七ＭＭ
                或三００乘五八三ＭＭ，與約定之六００乘以三００ＭＭ不符等情
                ，均為原告所否認，雖被告提出其向臺灣土木技師公會函詢「Ｈ型
                鋼」之定義應指一體成型之鋼材，有該會八十九年十二月十二日八
                九省土技字第六一一六號函影本在卷可稽，惟審酌系爭合約書，就
                主體結構部分僅約定須使用「鋼構」建材，並無約定必須使用「一
                體成型之Ｈ型鋼」，則被告上開限定為「Ｈ型鋼」之函覆結果，尚
                難採為不利原告之認定。況且，經本院向臺灣土木技師公會函詢廠
                房建築中所約定之「鋼構」建材何指，經該會函覆為：「廠房中所
                訂定之鋼構建築材料，未必然是『Ｈ型鋼』，而有其他型式斷面之
                綱構，須按設計圖說規定之型式施作，『Ｈ型鋼』分為一體成形（
                熱軋成形）及組銲成形（組合成形）等二種。」，有該會九一省土
                技字第一一二三號函在卷可參，益徵被告所辯稱系爭廠房之鋼構建
                材必須使用一體成型之Ｈ型鋼云云，並非足採。
            ２、又有關被告主張系爭廠房鋼構之承載荷重須有一百噸及須施作通風
                設備部分，審酌系爭合約書，並未有相關之約定，被告復未能證明
                兩造有系爭合約書外之合意，要難認係屬原告應負責之承攬範圍。
                至於被告主張其另向江西天車廠家訂購二台五十噸天車及臺灣廠房
                設有九十噸油壓機之事，縱認屬實，亦不能證明與兩造合約書之約
                定有何直接關聯，自非足採。另有關被告主張採光未施作、屋頂漏
                水等部分，被告亦始終未能提出任何證據資料，足以證明系爭廠房
                於原告完工後確實存在採光及漏水之問題，其徒托空言，殊難信為
                實在。
            ３、再查，被告主張立柱未符約定高度十一米及截面尺寸六００乘三０
                ０部分部分，雖據其提出鋼構照片三幀及廣東省建設工程質量安全
                監督檢測總站之檢測報告為證，惟為原告否認其真正，而觀之該三
                幀鋼構照片，均屬局部，並無法證明確屬系爭廠房所屬鋼構，另檢
                測報告，既無法證明為大陸之公文書，亦未經兩岸之官方機構認證
                ，其真實與否，究非無疑，縱認實在，該報告內所載「現場抽檢了
                上部結構中鋼柱的長度，測試結果見下表，鋼柱編號１：８９６０
                ，鋼柱編號２：８９５０。鋼柱之截面尺寸，鋼柱編號１：３００
                Ｘ５８７，鋼柱編號２：３００Ｘ５８３。」」，並不足證明經檢
                測之「鋼柱之長度」，即屬系爭廠房之實際高度，而檢測之「鋼柱
                截面尺寸」，縱認與系爭合約書之立柱３００Ｘ６００尺寸互有差
                異，惟此二根鋼柱之抽驗，是否足以代表系爭廠房之全部立柱情形
                ，且此十三釐米或十七釐米即一公分至二公分間之些微差異，是否
                已該當於未具備約定品質、減少價值或不適於通常或約定使用之瑕
                疵，均非無疑。況且該檢測報告之鑑定日期為九十一年一月二十一
                日，亦明顯與原告系爭廠房完工交付使用之時（即八十九年九月間
                ），相隔二年多之時間，亦難認定該鑑定結果與原告交付工作物時
                之情形相當。
            ４、至於被告主張原告違約將系爭廠房轉包江蘇太昌興鋼公司，又轉包
                東莞市福勝鋼構廠部分，為原告所否認，縱認屬實，兩造亦無約定
                原告如有轉包工程情形時，被告得免除承攬報酬之給付義務，是被
                告以此為由拒絕給付報酬，洵屬無據。
    （二）、按，承攬人之工作有瑕疵者，定作人得定相當期限，請求承攬人修補，
            承攬人不於期限內修補瑕疵或拒絕修補或其瑕疵不能修補者，定作人始
            得解除契約或請求減少報酬，倘係可歸責於承攬人之事由，致工作發生
            瑕疵者，定作人並得請求損害賠償，此觀之民法第四百九十三條、第四
            百九十四條、第四百九十五條規定自明。本件原告承攬施作之系爭廠房
            ，並未有被告所主張之瑕疵存在，已如前述，縱有瑕疵，被告除解除契
            約外，並僅得定相當期限請求上訴人修補或減少報酬或損害賠償而已，
            除被告已合法解除契約外，究不得拒絕給付全部報酬，是被告之瑕疵抗
            辯，於法未合，並非足採。
    （三）、又被告另辯以當初約定原告需先製圖，經其認可，詎原告未有設計圖即
            擅自施工，完工時亦未提出設計圖，故其無法驗收，剩餘二百萬元承攬
            報酬，須待驗收後始須給付等語。查：
            １、審酌系爭合約書之約定，僅約定原告應依設計圖施工，至於設計圖
                由誰負責製圖，及驗收時必須由原告提出設計圖以供驗收之相關約
                定，則付之闕如，又依證人即負責設計系爭廠房之建築師甲○○證
                稱：是原告負責人羅鐘基說有大陸廠房要設計，委託伊設計，設計
                後，帶伊去被告的工廠，對圖面。後來被告希望設計師去對圖面，
                伊親自去一次，伊事務所另外一位設計師也去對過一次圖面，定案
                的設計圖送二分出來，一份給原告，一份寄給被告，本件設計圖費
                用應是原告付的，當時圖畫好，才去被告廠房，被告有要求伊改多
                次，後來最後一次，他說承載重量是十五噸或二十噸，伊忘記了，
                當初要求是設計承載重量十噸，後來最後一次伊親自去時，被告又
                要求改成十五噸或二十噸，最後才確認下來，一定要有設計圖才能
                估算材料、估價等語（見本院九十年十二月二十八日言詞辯論筆錄
                ），則依其所證，系爭廠房之設計圖確經其與被告核對圖面後定案
                ，並分別寄交一份設計圖予原告與被告收執，此與原告所稱：設計
                圖係被告與建築師協商及透過建築師繪製，原告只能依被告要求，
                依據合同內所列材料明細資料施工，並未約定須先製圖經其認可才
                能施工，簽約前被告將設計圖給原告，原告以設計圖計算要使用材
                料、數量、明細、金額，擬定合約與被告簽約等語，二人就設計圖
                係經建築師與被告協商後定案，並由其依據設計圖計算要使用材料
                、數量、明細、金額擬定合約等情節大致相符，雖其等就設計圖究
                係建築師與被告協商後寄交予原告，或由被告給付原告乙節有所出
                入，惟系爭合約書係八十六年一月十七日所簽訂，設計圖自應早於
                訂約日前即行提出，則迄至本件訴訟繫屬時，已相隔三年至四年之
                久，究難苛求原告與證人就細節仍有一致無誤之記憶與陳述。況且
                ，審酌系爭合約書之約定，原告已將系爭廠房必須使用之建築材料
                尺寸、規格、數量與金額，均逐一擬定並明白表列，則衡諸常情，
                如未有設計圖說為憑據，原告如何擬定系爭廠房所需建材之明細，
                而被告又何以確認該明細所列建材為系爭廠房所必須，並願意與被
                告簽訂合約書，甚至依約陸續交付訂金五十萬元及材料入場時二百
                萬元，由原告繼續施作完成，是被告所辯自始無設計圖云云，應非
                足採。從而，被告待至原告完工並交付系爭廠房使用後，始以原告
                自始未製圖經其認可，擅自施工，亦未提出設計圖供其驗收，而屢
                屢拒絕驗收之行為，其權利之行使，難謂正當，亦非屬原告依合約
                書應為履行之給付義務範圍。
            ２、按當事人預期不確定事實之發生，以該事實發生時為債務之清償期
                者，應認該事實發生時或其發生已不能時，為清償期屆至之時（最
                高法院二十八年上字第一七四○號判例參照）。又當事人預期不確
                定事實之發生，以該事實發生時為債務之清償期者，倘債務人以不
                正當行為阻止該事實之發生，類推適用民法第一百零一條第一項規
                定，應視為清償期已屆至。經查：依上開承攬合約書所載，本件係
                以工程驗收為清償期，而非附停止條件之債權。被上訴人故意遲不
                提送完整之竣工文件，致無法完成驗收。則被上訴人顯係以不正當
                行為阻止國公局完成驗收，依上開說明，自應視為清償期已屆至，
                被上訴人當無拒絕清償之理由（最高法院八十七年度上更【一】字
                第二五二號判決可資參照）。本件尾款二百萬元之承攬報酬，既以
                驗收為給付之時期，自屬清償期之約定，且依系爭合約書之約定，
                原告於交付工作物時，並未負有必須再行提出設計圖以供驗收之義
                務，被告故意以原告事先未製圖經其認可，亦未提出設計圖供驗收
                云云，不願配合驗收，致始終無法完成驗收，揆諸上開判決意旨，
                被告顯以不正當行為阻止原告完成驗收，自應視為清償期已屆至，
                被告當無拒絕清償之理由。
    （四）、再查，被告另以原告曾委任第三人蔡宜峰全權處理工程善後問題，經雙
            方協議，以五十萬元和解云云，惟為原告所否認，而被告所提轉帳傳票
            及存證信函均為被告自行填寫製作，被告並未能提出經兩造合意成立和
            解之書據為憑，尚難以原告曾收受該紙五十萬元本票，即認為原告已與
            被告成立和解而放棄其餘承攬報酬之請求，是被告所辯，亦非足採。
    （五）、綜上，本件原告既已完成系爭廠房之按裝工程，並交付被告使用，被告
            又無得以拒絕給付承攬報酬之正當理由，原告主張被告應給付尾款二百
            萬元，自屬有據。
    （六）、末查，原告另主張系爭廠房曾應被告要求，就鋼結構部分為加強之追加
            工程，共計五十七萬一千四百零七元，被告亦未給付等語，雖據其提出
            請款單及證人丙○○為證，惟為被告所否認，而該紙請款單，係由原告
            自行製作，並未經被告簽認，則被告是否確實同意為鋼結構之追加工程
            ，及原告是否確實使用如請款單所列建築材料，並無法憑據該紙請款單
            而為認定。又證人丙○○雖到庭證稱：伊為原告之協力廠商，負責鋼構
            廠部分，八十七年五、六月在廣東信多公司工廠，被告公司有總經理、
            廠長等四人在場與伊和原告開會協調，有關柱子上要加鐵板，天車跑道
            亦要加鐵板，這時候施工圖均已完工，九月完工是指加強部分，就加強
            部分，伊想不起來原告付多少錢給伊，伊是以公斤來計算，他們在協商
            是有談到價錢，但伊忘記是多少，在伊回台時，有打電話跟被告公司董
            事長聯絡，伊說為何已做好，還要加強，他說天車要大一點，所以要加
            強，說錢沒關係，叫我趕快做，他們會付錢，在五、六月完工時，被告
            有請人去看天車部分，那人說鋼構不夠力量，所以還要加鐵板加強，因
            原來噸數有增加，所以不夠，原先伊做的鋼構可以承受十五噸的天車重
            量，後來因被告要增加到三十噸二台，即六十噸，所以要加強等語（見
            本院八十九年七月三十一日言詞辯論筆錄），惟依其籠統證詞，並無法
            確實證明兩造間合意成立之追加工程合約內容如何及承攬報酬應如何計
            算，自亦無法證明原告所提之請款單上所列項目即屬被告同意追加之範
            圍。是原告就追加工程部分之主張，舉證責任仍有未盡，尚難認其主張
            為實在。
    （七）、從而，原告依承攬關係，請求被告給付承攬報酬二百萬元，及自起訴狀
            繕本送達翌日即八十九年三月九日起至清償日止，依年息百分之五計算
            之法定遲延利息，為有理由，應予准許。至原告請求被告給付追加工程
            款五十七萬一千四百零七元，及自起訴狀繕本送達翌日起算之法定遲延
            利息部分，則非正當，應予駁回。
    （八）、因本件事證已臻明確，兩造其餘主張、陳述及攻擊防禦之方法，無礙於
            本院前揭認定與判決結果，爰不一一論列，附此敘明。
五、兩造分別陳明願供擔保以代釋明，請准宣告假執行或免為假執行，其就原告勝訴
    部分，均核無不合，爰各酌定相當之擔保金准許之；至原告敗訴部分，其假執行
    之聲請已失所附麗，不應准許。
六、據上論結：本件原告之訴為一部有理由、一部無理由，依民事訴訟法第七十九條
    但書、第三百九十條第二項、第三百九十二條，判決如主文。
中　　　華　　　民　　　國　　九十一　　年　　　六　　　月　　　四　　　日
                                臺灣板橋地方法院民事第三庭
~B法　官　葉靜芳
右正本證明與原本無異。
如不服本判決，應於判決送達後廿日，內向本院提出上訴狀。
中　　　華　　　民　　　國　　九十一　　年　　　六　　　月　　　十二　　日
~B法院書記官　陳金鳳
